ACORDAO-COMPLETO-2341983

ACÓRDÃO 48/2019 ATA 1/2019 - PLENÁRIO

VISTOS, relatados e discutidos estes autos de representação formulada empresa Primeiro Time Informática Ltda. - EPP, com pedido de medida cautelar, a respeito de possíveis irregularidades ocorridas na Companhia Docas do Rio de Janeiro - CDRJ, relacionadas ao Pregão Eletrônico 23/2018, voltado à aquisição, instalação e configuração de uma solução integrada de TI, composta por equipamentos e softwares de infraestrutura, 
ACORDAM os Ministros do Tribunal de Contas da União, reunidos em sessão plenária, ante as razões expostas pelo, em: 
9.1. com fulcro no art. 276, caput, do Regimento Interno/TCU, referendar a medida cautelar adotada pelo relator por meio do despacho contido na peça 21 destes autos, transcrito no Relatório que precede este acórdão, bem como as medidas acessórias constantes no mencionado despacho; 
9.2. encaminhar cópia desta deliberação à Companhia Docas do Rio de Janeiro - CDRJ e à empresa Technology Soluções e Sistemas Integrados Ltda, e à representante.

Referendo de medida cautelar em processo de representação formulada em face de pregão eletrônico para aquisição, instalação e configuração de solução integrada de Tecnologia da Informação.

Companhia Docas do Rio de Janeiro.

3. Interessados/Responsáveis: não há.

13.1. Ministros presentes: José Mucio Monteiro (Presidente), Augusto Nardes, Raimundo Carreiro e Bruno Dantas (Relator).
13.2. Ministros-Substitutos convocados: Marcos Bemquerer Costa e André Luís de Carvalho.

ACORDAO-COMPLETO-2351449

Acórdão de Relação 789/2019 - Plenário

Acórdão de Relação

ACORDAO-COMPLETO-2344952

Acórdão de Relação 155/2019 - Plenário

BRUNO DANTAS

Adoto como relatório o despacho que fundamentou a concessão da medida cautelar ora em apreciação (peça número 21) : 
"Trata-se de representação da empresa Primeiro Time Informática Ltda. - EPP, com pedido de medida cautelar, a respeito de possíveis irregularidades ocorridas na Companhia Docas do Rio de Janeiro - CDRJ, relacionadas ao Pregão Eletrônico 23/2018, voltado à aquisição, instalação e configuração de uma solução integrada de TI, composta por equipamentos e softwares de infraestrutura.
Registro que o montante estimado para a licitação foi de R$ 974.293,33 e o valor adjudicado foi de R$ 871.500,00 (peças 4 e 5) .
Em suma, a Representante alega as seguintes questões, conforme relatado no exame técnico constante da manifestação da unidade instrutora (peça 19) :
"5.	A representante insurge-se, em suma, contra a decisão da Administração de considerar vencedora a proposta da empresa Technology e contra a inabilitação da ora representante.
6.	No que concerne ao primeiro ponto, alega que a proposta da citada empresa deixaria de atender duas exigências contidas no edital, a saber: a) protocolo iSCSI na placa de rede (item 3.2.27 do termo de referência) ; e b) fonte redundante no Módulo de Armazenagem Secundário - Biblioteca de Fita (item 3.5.10 do termo de referência) .
7.	Quanto ao item 'a', sustenta que os documentos apresentados não são oficiais do fabricante HPE, e, portanto, não deveriam ser levados em consideração.  Afirma que os documentos apontam a capacidade de o chipset emular, por software, o protocolo iSCSI, usando o sistema operacional Windows, ao contrário do exigido, no sentido de que o protocolo seja implementado nativamente na própria placa de rede.
8.	Quanto ao item 'b', após explicar o conceito de fonte redundante, alegou que a biblioteca HPE MSL2024, ofertada pela Technology, não possui qualquer redundância. Afirma que a própria empresa, quando questionada a respeito, reconhecendo que não atendi tal exigência, ofereceu uma fonte adicional para ser instalada pela CDRJ quando ocorresse falha na fonte residente da biblioteca ofertada. Assim, em lugar de atender ao especificado (fonte redundante) a proponente teria oferecido uma fonte sobressalente, que não preenche os requisitos do edital e não atende às necessidades da solução a ser demandada.
9.	No entanto, mesmo diante das procedentes argumentações e explicações a respeito, a Comissão de Licitação, mesmo consciente do que estava especificado, teria aceitado a proposta da Technology, em desobediência às regras do edital.
10.	Em decorrência dos questionamentos apresentados, o processo retrocedeu à fase de apresentação das propostas, ensejando às licitantes, se assim quisessem, reapresentassem suas propostas escoimadas de erros ou impropriedades, e, apesar dos erros já mencionados, a Technology reapresentou a mesma proposta inicial da primeira convocação. A Comissão nem teria analisado a proposta, com o argumento de que já havia analisado na primeira convocação, quando decidira aceita-la, e ratificou a sua decisão equivocada.
11.	Além disso, a aceitação teria prejuízo de cerca de R$ 35.000,00, uma vez que a empresa Technology teria ofertado por R$ 80.000,00 uma Biblioteca de Fitas que possui valor de mercado de R$ 45.000,00. Por fim, quanto a esse adendo, sustenta que o produto por ela ofertado, que atende integralmente o exigido em edital, possui valor de R$ 80.000,00.
12.	No que concerne ao segundo ponto da representação, aponta que o motivo alegado para a sua desclassificação foi o seguinte, conforme consta no parecer/relatório da área de Apoio Técnico de Docas (AT) : "A empresa não comprovou em seus atestados possuir experiência em software de gerenciamento de redes similar ao adquirido, uma vez que o software apresentado na documentação é de gerenciamento de ativos e não de rede".
13.	Acrescenta que a proposta foi desclassificada em três momentos, sob alegações distintas, ao longo do processo: a) por iniciativa do próprio pregoeiro, o qual teria realizado diligências a respeito do alegado para a desclassificação; b) após reclassificação, por reconhecimento da defesa, novamente foi desclassificada, por motivos adicionais que não constaram na primeira desclassificação, e nem foram objeto de diligência esclarecedora; c) em reposta à representação ao Presidente da CDRJ, decidiu-se o retorno à fase de apresentação, conforme mencionado, mas a terceira desclassificação se fundamenta no argumento acima transcrito, após análise exaustiva da AT, ao longo de cinco dias.
14.	Pondera que os atestados de capacidade técnica devem comprovar experiência em software de gerenciamento de redes similar ao que a CDRJ pretende adquirir. Nesse sentido, nenhum item do edital especifica que o atestado deva comprovar experiência de software de gerenciamento de rede; em todos os itens onde se trata de gerenciamento, menciona-se somente "sistema de gerenciamento" ou "software de gerenciamento" ou "software de infraestrutura", razão pela qual, ainda que não fosse gerenciador de rede, o software a que se refere o atestado apresentado atenderia ao exigido no edital.
15.	No entanto, sustenta que o software de gerenciamento ofertado (Lenovo X Clarity Professional) inclui o gerenciamento de redes (XClarity Administrator) , razão pela qual a área técnica teria desconsiderado erroneamente o atestado apresentado. Ademais, ainda que assim não o fosse, o edital solicita a comprovação de capacidade técnica em objeto equivalente ao licitado: afirma que a solução entregue à Prefeitura de Rezende refere-se a fornecimento, no mínimo, equivalente ao exigido, para não dizer superior, razão pela qual o atestado seria prova cabal da aptidão. Nesse sentido, o Acórdão 1908/2008-TCU-Plenário, mencionado na inicial.
16.	Ante o exposto, a representante requer a apuração dos fatos, bem como a suspensão cautelar do processo licitatório em questão. "
Isto posto, após análise técnica, a unidade instrutora entende que os fatos elencados configuram a existência do fumus boni juris, visto que, ao menos em parte, os argumentos apresentados são procedentes, pelo fato de ter sido constatado que a empresa vencedora apresentou proposta que não atende ao exigido no edital e anexos. 
O periculum in mora, por sua vez, advém da iminência de assinatura do contrato, provavelmente antes que sejam oportunamente analisados os esclarecimentos que devem ser requeridos aos envolvidos, visto que o certame foi homologado em 6/12/2018 e o resultado publicado em 10/12/2018.
Ainda, em razão da natureza da contratação, não se vislumbra a ocorrência de periculum in mora reverso.
Assim, propõe, em pareceres uniformes, o conhecimento da representação, o deferimento do pedido cautelar sem oitiva prévia e a realização de oitiva da CDRJ e da empresa Technology Soluções e Sistemas Integrados Ltda. para se manifestarem sobre as irregularidades apontadas. Por fim, submete proposta de diligência à CDRJ para que encaminhe cópia integral do processo.
Adianto que, neste juízo prefacial, de cognição sumária e não exauriente, em que é exercido o poder de cautela, num julgamento deliberatório no qual se mesclam a impossibilidade de aprofundamento analítico do caso e a urgência da decisão, considero integralmente adequada a proposta encaminhada pela secretaria especializada.
Conforme bem aduzido pela unidade em seu exame técnico, as duas questões essenciais devem, de fato, ser exploradas com maior profundidade por parte da Secex/RJ, em vista da real possibilidade de ter havido distorções na condução da licitação realizada pela CDRJ.
Quanto à questão atinente à adequação da inabilitação da empresa Primeiro Time Informática Ltda. - EPP, resta necessário o esclarecimento por parte da CDRJ da motivação da sua decisão, mormente pelo fato de que a proposta da ora representante após a reapresentação não foi objeto de ressalva pela sua área técnica, tampouco a questão relativa à habilitação jurídica e fiscal.
Por fim, ao percorrer os autos, no que tange à regularidade da aceitação da proposta vencedora do certame, aquiesço ao entendimento da Secex/RJ de que há fortes indícios de que o produto ofertado não atende ao exigido no edital, motivo pelo qual entendo haver premente necessidade de maiores esclarecimentos em sede de oitiva.
Sendo assim, cumpre adotar a medida cautelar prevista no art. 276 do RI/TCU, a fim de determinar a imediata suspensão de todos os atos decorrentes do certame até decisão ulterior do Tribunal, bem como proceder às oitivas e diligências propostas para deslinde do processo.
Diante do exposto, DECIDO:
2.1. conhecer da representação, com fulcro no art. 113, § 1º, da Lei 8.666/1993, c/c o artigo 237, VII, do Regimento Interno/TCU, e no art. 103, § 1º, da Resolução - TCU 259/2014;
2.2. deferir o pedido de concessão de medida cautelar, sem oitiva prévia, com fundamento no art. 276 do Regimento Interno/TCU, para determinar que a Companhia Docas do Rio de Janeiro - CDRJ suspenda os atos decorrentes do Pregão Eletrônico 23/2018 realizado com vistas à aquisição, instalação e configuração de uma solução integrada de TI, composta por equipamentos e softwares de infraestrutura, até que o Tribunal delibere sobre o mérito da matéria ora em apreço e, caso algum contrato já tenha sido firmado, abstenha-se de praticar qualquer ato com vistas à sua execução até a deliberação definitiva desta Corte;
2.3. realizar a oitiva da Companhia Docas do Rio de Janeiro - CDRJ, com amparo no art. 276, § 3º, c/c art. 250, V, todos do Regimento Interno/TCU, para que, no prazo de até quinze dias, se pronuncie em relação aos pressupostos da cautelar deferida, e, também, quanto às irregularidades relativas ao Pregão Eletrônico 23/2018, mencionadas na manifestação da unidade instrutora (peça 19) , especialmente sobre: 
2.3.1. inabilitação da empresa Primeiro Time Informática Ltda. - EPP; e 
2.3.2. desconformidade da proposta da empresa Technology Soluções e Sistemas Integrados Ltda., uma vez que os elementos acostados aos autos (peça 9, p. 6-7, e peça 18) comprovam o desatendimento da proposta em relação ao item 3.5.10 do termo de referência relativo ao mencionado certame licitatório.
2.4. realizar a oitiva da empresa Technology Soluções e Sistemas Integrados Ltda., com amparo no art. 276, § 3º, c/c art. 250, V, todos do Regimento Interno/TCU, para que, no prazo de até quinze dias, se pronuncie quanto às irregularidades relativas ao Pregão Eletrônico 23/2018, mencionadas na manifestação da unidade instrutora (peça 19) , especialmente sobre o desatendimento da sua proposta em relação ao item 3.5.10 do termo de referência relativo ao mencionado certame licitatório;
2.5. realizar diligência à Companhia Docas do Rio de Janeiro - CDRJ para que, no prazo de quinze dias, encaminhe cópia integral do processo, em meio digital; 
2.6. alertar a Companhia Docas do Rio de Janeiro - CDRJ quanto à possibilidade de o TCU vir a determinar a anulação dos atos decorrentes do Pregão Eletrônico 23/2018, caso haja indicativo de elementos que caracterizem afronta às normas legais e/ou a possibilidade de ocorrência de prejuízos à Administração;
2.7. orientar a unidade instrutora que encaminhe cópia das peças que entender necessárias à Companhia Docas do Rio de Janeiro - CDRJ e à empresa Technology Soluções e Sistemas Integrados Ltda., com vistas a possibilitar suas manifestações, nos termos do art. 1º, § 3º, da Portaria-Min BD 1/2014."
	É o relatório.

Claudia Chagas de Brito, CPF 971.359.687-00

Não atuou.

REPRESENTAÇÃO. SUPOSTA INABILITAÇÃO IRREGULAR. ADOÇÃO DE MEDIDA CAUTELAR. OITIVAS.

REPRESENTAÇÃO (REPR)

Secretaria do TCU no Estado do Rio de Janeiro (Sec-RJ).

Trata-se de representação formulada da empresa Primeiro Time Informática Ltda. - EPP, com pedido de medida cautelar, a respeito de possíveis irregularidades ocorridas na Companhia Docas do Rio de Janeiro - CDRJ, relacionadas ao Pregão Eletrônico 23/2018, voltado à aquisição, instalação e configuração de uma solução integrada de TI, composta por equipamentos e softwares de infraestrutura.
2.	Em síntese, a representante alega que sua inabilitação foi irregular, que a proposta da empresa vencedora deixaria de atender exigências do edital, e em relação à sua desclassificação pondera que os atestados de capacidade técnica devem comprovar experiência em software de gerenciamento de redes similar ao que a CDRJ pretende adquirir. Nesse sentido, nenhum item do edital especifica que o atestado deva comprovar experiência de software de gerenciamento de rede; em todos os itens onde se trata de gerenciamento, menciona-se somente "sistema de gerenciamento" ou "software de gerenciamento" ou "software de infraestrutura", razão pela qual, ainda que não fosse gerenciador de rede, o software a que se refere o atestado apresentado atenderia ao exigido no edital
3.	A partir das razões de decidir apresentadas no despacho transcrito no relatório precedente, adotei a medida cautelar sugerida, determinando a realização de oitiva.
Ante o exposto, com fundamento no art. 276, § 1º, do Regimento Interno do TCU, VOTO por que seja adotada a decisão que ora submeto à apreciação deste Colegiado.
TCU, Sala das Sessões Ministro Luciano Brandão Alves de Souza, em 23 de janeiro de 2019.
Ministro BRUNO DANTAS
Relator